【裁判字號】    89,訴,660
【裁判日期】    900907
【裁判案由】    分割共有物
【裁判全文】
臺灣彰化地方法院民事判決                          八十九年度訴字第六六○號
    原      告  乙○○
    訴訟代理人  辛○○
    被      告  戊○○
                丁○○
                己○○
                庚○○
                甲○○
                丙○○
右當事人間請求分割共有物事件，本院判決如左：
    主      文
兩造共有坐落彰化縣和美鎮○○○段柑子井小段三五六之四地號、地目田、面積０．
三八一０公頃之土地准予原物分割，其中如複丈成果圖Ａ方案所示編號甲部分、面積
０．０七三七公頃、分歸原告取得；編號乙部分、面積０．０二０三公頃、分歸被告
庚○○取得；編號丙部分、面積０．０二０三公頃、分歸被告丙○○取得；編號丁部
分、面積０．０五五九公頃、分歸被告甲○○取得；編號戊部分、面積０．０八三八
公頃、分歸被告戊○○取得；編號己部分、面積０．０六三五公頃、分歸被告丁○○
取得；編號庚部分、面積０．０六三五公頃、分歸被告己○○取得。
訴訟費用由兩造按其應有部分比例各自負擔。
    事      實
甲、原告方面：
  一、聲明：如主文所示。
  二、陳述：
    (一)坐落彰化縣和美鎮○○○段柑子井小段三五六之四地號、地目田、面積０．
        三八一０公頃之土地為兩造所共有，原告應有部分六００分之一一六，被告
        庚○○、丙○○應有部分各為六００分之三二，被告甲○○應有部分六００
        分之八八，被告戊○○應有部分六００分之一三二，被告丁○○、己○○應
        有部分各為六分之一。又系爭土地並無因物之使用目的而不能分割之情形，
        各共有人間亦未訂有不分割期限之特約，而兩造間無法達成分割之協議，原
        告乃依民法第八百二十三條第一項、農業發展條例第十六條第四項規定訴請
        分割系爭土地。
    (二)對被告抗辯之陳述：
    １、系爭土地為農地，被告丁○○提出預留道路及既成巷道單獨劃出之分割方案
        ，顯已違反耕地分割之筆數不得超過共有人人數之規定，應不可採。
    ２、原告提出之分割方案係參照兩造間在系爭土地之分管位置而規劃，並未改變
        原來之占有情形，且配合另件訴請分割之兩造共有同小段三五六之一地號土
        地之分割方案，以利日後整體規劃利用。
    ３、原告為配合同小段三五六之一地號土地之分割，若依原告提出之分割方案分
        割，願在系爭土地毗鄰同小段三五六之一地號土地部分預留六公尺之道路，
        供為日後通行使用。
  三、證據：提出土地登記謄本四件、地籍圖謄本一件及各共有人持分面積明細表一
      件為證。
乙、被告丁○○方面：
    被告受合法通知，未於最後言詞辯論期日到場，惟據其以前到場所為之聲明及陳
    述略稱：
  一、聲明：原告之訴駁回，訴訟費用由原告負擔。
  二、陳述：
    (一)原告與被告間共有多筆土地  (含系爭土地)，每筆土地均由原告占用便利使
        用及鄰接道路之高價值部分，而系爭土地現有一超過三十年以上之既成巷道
        (即和美鎮○○路一０一巷)，多年前曾因原告以占有方式擅自封巷禁止他人
        通行，造成糾紛，若將該巷道分割為原告所有，恐糾紛日後再生，被告認為
        應將該巷道單獨分割為共有，不宜以占有事實作為分割方法。若無法單獨分
        割為兩造共有，被告願分得含既成巷道部分之土地，並同意將該既成巷道部
        分無償永久提供道路通行使用。
    (二)系爭土地為狹長不規則土地，僅東側窄面毗鄰既成巷道，分割後之位置顯將
        有部分共有人分配之土地無法鄰接巷道，且價值不相當，故裁判分割時宜考
        慮採原物分割併用補償方式為之，並於系爭土地南側劃一道路供各共有人對
        外聯絡使用。
    (三)提出修正後分割方案如複丈成果圖所示Ｂ方案，若依該方案分割，被告亦願
        比照原告預留道路供各有人通行。
  三、證據：提出現場照片影本三幀及各共有人持分面積明細表一件為證。
丙、被告己○○方面：
  一、聲明：原告之訴駁回，訴訟費用由原告負擔。
  二、陳述：同意分割，並採被告丁○○之修正後分割方案。
丁、被告庚○○、甲○○方面：
    被告二人受合法通知，均未於最後言詞辯論期日到場，惟據其等二人以前到場所
    為之聲明及陳述略稱：
  一、聲明：原告之訴駁回，訴訟費用由原告負擔。
  二、陳述：同意分割，並同意原告之分割方案。
戊、被告戊○○、丙○○方面：
  一、聲明：原告之訴駁回，訴訟費用由原告負擔。
  二、陳述：同意分割，並同意原告之分割方案。
己、本院依職權囑託彰化縣和美地政事務所指派測量員會同本院及兩造勘測系爭土地
    ，並製作複丈成果圖到院；另依職權調閱本院民國  (下同)八十九年度訴字第六
    六一號民事卷宗。
    理      由
一、本件被告丁○○、庚○○、甲○○均受合法通知，未於最後言詞辯論期日到場，
    核無民事訴訟法第三百八十六條各款所列情形，爰依原告之聲請，由其一造辯論
    而為判決。
二、按各共有人，得隨時請求分割共有物；又共有物之分割方法，不能協議決定者，
    法院得因任何共有人之聲請，以原物分配於各共有人。民法第八百二十三條第一
    項及第八百二十四條第二項分別定有明文。本件原告主張系爭土地為兩造所共有
    ，而系爭土地並無因物之使用目的不能分割之情形，各共有人間亦未訂有不分割
    期限之特約，兩造間無法達成分割協議之事實，已據其提出土地登記謄本四件、
    地籍圖謄本一件及各共有人持分面積明細表一件為憑，核屬相符，亦為被告等一
    致不爭執，是原告此部分之主張自堪信為真實。從而原告基於系爭土地共有人之
    身分，依據首揭法條規定訴請分割系爭土地，核無不合，應予准許。
三、系爭土地地目為田，屬特定農業區農牧用地，呈東西向不規則之狹長地形，而系
    爭土地目前供耕作使用為主  (耕地面積約０．三０四五公頃)，其餘多為空地 (
    廢耕農地) ，僅東側為南北向狹長之既成巷道，供公眾通行使用多年，北側毗鄰
    同小段三五六之一地號土地有原告所有之鐵架遮雨棚二座等情，業經本院囑託彰
    化縣和美地政事務所指派測量員於八十九年九月五日上午會同本院及兩造勘測系
    爭土地屬實，製有勘驗筆錄及現場簡圖附卷，並命測量員製作複丈成果圖供參。
    本件系爭土地目前使用現況既為供耕作使用之耕地或廢耕之農地，其上除原告所
    有之二座鐵架遮雨棚外，別無其他建物，而系爭土地之分割方案經兩造修正後如
    複丈成果圖所示Ａ方案 (原告提出)及Ｂ方案 (被告丁○○提出)二種，該二方案
    之不同處在於原告及被告丁○○均爭取分配在系爭土地東側部分  (含既成巷道)
    ，且原告及被告丁○○均一致表示若依其主張之方案分割，願就其分配取得之土
    地預留道路供日後各共有人通行使用等語明確，故本院斟酌系爭土地之使用現況
    、分割後之經濟效益及整體規劃利用著眼，認為：(一)依系爭土地現況，除東側
    之既成巷道外，並無其他道路可供對外聯絡，而該既成巷道已供公眾通行使用多
    年，為兩造所是認，該既成巷道即具有公用地役關係，任何共有人分得該部分土
    地，仍不得以取得土地所有權為由擅自封道而妨礙他人通行，日後若有無故封道
    情事，其他共有人自得訴請排除侵害。(二)系爭土地之二座鐵架遮雨棚既為原告
    所有，為保持該遮雨棚之完整，及原告已規劃該部分土地將預留六公尺寬之道路
    供其他共有人及同小段三五六之一地號土地之共有人日後通行使用，基於信任原
    告之誠信，自以將該部分之土地分歸原告取得為宜。(三)同小段三五六之一地號
    土地亦為兩造所共有，而該筆土地復經原告訴請分割，目前在本院審理中 (八十
    九年度訴字第六六一號) ，依該筆土地兩造合意之分割方案，為使系爭土地與該
    筆土地在分割後避免零散及得以整體規劃利用，符合經濟效益，認有配合該筆土
    地分割方案而為分割之必要。(四)原告提出之Ａ方案為被告戊○○、庚○○、甲○○、丙○○等四人所認同，而被告丁○○提出之Ｂ方案僅被告己○○認同而已
    ，自應尊重系爭土地多數共有人之意見。是本院基於上述理由，認為系爭土地之
    分割方法應採取原告之分割方案即複丈成果圖所示Ａ方案為適當，故諭知系爭土
    地之分割方法如主文第一項所示。至被告丁○○固曾另行提出原物分割併為金錢
    補償之分割方法，然為原告並不同意，而依原告提出複丈成果圖所示Ａ方案之分
    割方法，各共有人應受分配土地位置之經濟價值究有何高低差異及應如何為金錢
    補償，被告丁○○並未舉證說明及提出方案，此分割方法為本院無從審酌，即為
    本院所不採，併予敘明。
四、本件為分割共有物事件，被告在訴訟進行中提出各項攻擊防禦方法，要屬伸張或
    防衛權利所必要，爰命勝訴當事人之原告負擔訴訟費用之一部，故諭知如主文第
    二項所示。
五、結論：本件原告之訴為有理由，並依民事訴訟法第三百八十五條第一項前段、第
    七十八條、第八十一條第二款，判決如主文。
中      華      民      國    九十      年      九      月      七      日
                                    臺灣彰化地方法院民事第二庭
                                        法      官    林    金    灶
右為正本係照原本作成。
如對本判決上訴，應於判決送達後二十日內向本院提出上訴狀。
中      華      民      國    九十      年      九      月      七      日
                                        法院書記官    邱    柏    滄


司法院資訊處製作；財團法人民間司法改革基金會備份。
